【裁判字號】    89,訴,278
【裁判日期】    891009
【裁判案由】    交還土地
【裁判全文】
臺灣嘉義地方法院民事判決  八十九年度訴字第二七八號
    原      告    甲○○
    訴訟代理人    劉榮治律師
    複  代理人    游瑞華律師
    被      告    乙○○      .
    訴訟代理人    林德昇律師
    複  代理人    陳正芳律師
右當事人間交還土地事件，本院判決如左：
    主    文
被告應將坐落嘉義縣六腳鄉○○○段竹嘉小段八三九地號，田，面積０．一四三四公
頃土地上如附圖Ａ所示面積０．０四三八公頃之木造牛舍拆除，將土地全部交還原告
。
訴訟費用由被告負擔。
本判決第一項於原告以新臺幣貳拾捌萬元為被告供擔保後，得假執行。但被告如於假
執行程序實施前，以新臺幣捌拾肆萬元為原告預供擔保，得免為假執行。
    事    實
甲、原告方面：
    一、聲明：
        （一）被告應將坐落嘉義縣六腳鄉○○○段竹嘉小段八三九地號，田，面積
              ０．一四三四公頃土地上如附圖Ａ所示面積０．０四三八公頃之木造
              牛舍拆除，將土地全部交還原告。
        （二）訴訟費用由被告負擔。
        （三）原告願供擔保請准予宣告假執行。
    二、陳述：
        （一）查被告占用原告所有坐落嘉義縣六腳鄉○○○段竹嘉小段八三九地號
            田，面積０．一四三四公頃之土地並於地上搭建如附圖Ａ所示面積０
              ．０四三八公頃之木造石棉瓦之牛舍，鈞院巳履勘屬實，並有地政機
              關繪製複丈成果圖可證。查被告為原告之兄，系爭土地原為原告之父
              所有，原告之父將其財產分與子女，由被告先挑取得另筆同段八三八
              地號面積三分三（０．三三公頃）之土地，本件系爭土地面積一分四
        一四公頃）則贈與未出嫁之被告耕作，作為養老之用，被告在土地上
              搭建牛舍沒有經父母同意，以上事實業經兩造之父母陳炭、陳呂檨於
              八十九年五月八日到庭供證明確（詳該日筆錄）。原告分得之土地巳
              取得所有權登記，被告占用原告之土地並無任何權利為無權占有，依
              民法第七百六十七條之規定被告應將地上物拆除將土地交還原告。
        （二）土地縱由原告之父同意被告耕作使用，被告占有土地如成立借貸關係
            係被告與父間之債權債務關係，土地巳移轉登記為原告所有，其與父
              間之使用借貸關係不得對抗現在之所有人（有最高法院五十九年台上
              字第二四九０號判例可稽（使用借貸，非如租賃之有民法第四百二十
              五條之規定，縱令上訴人之前手房屋及空地，概括允許被上訴人使用
            被上訴人要不得以上訴人之前手，與其訂有使用借貸契約，主張對現
              在之房地所有人即上訴人有使用該房地之權利），被告為無權占有，
              自應交還土地，被告所引用之學者見解為實務上所未採且無約束力，
              本件並非雙重買賣，且原告巳登記取得所有權，被告占用土地對原告
              而言並無任何權利，其與原告前手債之關係自不得對抗原告，被告之
              抗辯並無理由。
    三、證據：提出土地登記簿謄本乙份為證。
二、被告方面：
    一、聲明：
        （一）原告之訴及其假執行之聲請均駁回。
        （二）訴訟費用由原告負擔。
        （三）若受不利判決，被告願供擔保請宣告免為假執行。
    二、陳述：
        （一）系爭土地原為兩造父親陳炭所有，陳炭於民國七十四年間將系爭土地
              交付予被告，同意被告於該地畜養牛隻，興建牛舍，迄至目前被告仍
              持續使用該地畜養牛隻，足見被告占有該地非無正當權源。
        （二）原告於民國八十五年一月三日因陳炭之贈與取得系爭土地之所有權，
              受讓之前早知該地為被告占有使用中，原告並未實際受讓該地之占有
              ，被告為陳炭之占有代理人，占有代理人自有在與讓與人原有法律關
              係上，為受讓人之利益繼續占有該地，因此，受讓人應受原法律關係
              之拘束，準此，原告自不得請求交還土地（原證一）。
        （三）民法第七六七條係以無權占有或侵奪所有物者為訴請對象，本件被告
              之占有土地係因原所有權人陳炭之同意使用，合法交付，實非無權占
              有，原告以無權占有訴請交還土地，應無理由。被告於系爭土地填
              土、整地、種樹、興建牛舍、舖設柏油道路，花費三百餘萬元，被告
              始料未及兩造之父會將土地贈與原告，因被告心血全投資在系爭土地
              上，若返還土地不僅使被告事業泡湯，對社會經濟而言亦是浪費，請
              鈞院勸諭兩造和解，被告願為補償、購買或交換土地。
        （四）證人陳呂羨於八十九年五月八日之證言偏袒原告，其證言不實。證人
              陳呂羨雖為兩造之母親，惟其因與原告同住，故證言已故為偏袒原告
              。其證稱：「當初當所有子女的面，由乙○○先挑，到底要三分三或
              是一分四這二塊地，結果乙○○挑三分三那塊，後來我們才把一分四
              的那塊登記給甲○○。」此一證詞由土地登記之時間先後，即知證言
              不實。
              (1)本件系爭土地是民國八十五年一月三日即以贈與為登記原因，登記
                給原告（如原告證物一）。
              (2)因地段八三八地號（即證人所指之三分三土地）係民國八十七年三
                月十三日才以贈與為原因登記給被告。
              (3)該二筆土地之登記先後時間相差達二年三個月，若謂被告先挑選而
                不挑八三九地號，故挑八三八，則何以原告就八三九地號於八十五
                年一月即完成登記，而被告竟遲至八十七年三月才完成登記。可見
                證人之證言不實。
        （五）又證人陳呂羨又稱當初被告搭建牛舍之前沒經過其等同意，一直到被
              告找人看方位時才知道，後來就沒有阻止。細按證人之意為後來被告
              找人看了方位後其等就同意被告搭建牛舍。惟按被告搭建系爭牛舍之
              前確實有經過父親陳炭之同意，且因當時該八三九地號土地較為低窪
              ，種作收成不好，陳炭才同意由被告自己填土墊高興建牛舍，當時被
              告僱請蔡陳玉花夫妻，填土將近五百台貨車（證物二），才有今日之
              地面高度。
        （六）「煮豆燃豆萁，豆在釜中泣，本是同根生，相煎何太急。」，原告明
              知被告在系爭土地上填土興建牛舍，花費不少金錢，且被告靠養牛維
              生，其別的土地不要，竟偏要系爭土地，致被告損失慘重，此種故意
              悖離親情之做法，希望鈞院能勸導之，被告願以其他土地與原告交換
              ，甚或向原告合理價格購買，以求得兄妹之和諧。本件鈞院於八十
              九年四月十三日諭知要傳喚證人陳玉珠（證人一），尚請再予傳喚，
              又證人蔡陳玉花（證人二）亦可證明被告填土興建之經過，請傳喚之
              。
    三、證據：提出土地登記簿謄本三份及證明書乙紙為證，並聲請傳訊證人陳玉珠
              、蔡陳玉花。
丙、本院依職權囑託嘉義縣朴子地政事務所實施測量，並訊問證人陳呂羨。
    理    由
一、原告起訴主張坐落嘉義縣六腳鄉○○○段竹嘉小段八三九地號，田，面積０．一
    四三四公頃土地為原告所有，並已辦妥所有權總登記，被告未經原告同意，在上
    開土地上蓋建如附圖Ａ所示面積０．０四三八公頃之木造牛舍，原告本於所有權
    之作用，請求判命被告應將上述木造牛舍拆除，並將土地交還原告。
二、被告則以系爭土地原為兩造父親陳炭所有，陳炭於七十四年間將系爭土地交付予
    被告，同意被告於該地畜養牛隻，興建牛舍，迄至目前被告仍持續使用該地畜養
    牛隻，足見被告占有該地非無正當權源。原告嗣於八十五年一月三日因陳炭之贈
    與取得系爭土地之所有權，受讓之前早知該地為被告占有使用中，原告並未實際
    受讓該地之占有，被告為陳炭之占有代理人，占有代理人自有在與讓與人原有法
    律關係上，為受讓人之利益繼續占有該地，因此，受讓人應受原法律關係之拘束
    ，準此，原告自不得請求交還土地等語資為抗辯。
三、原告主張坐落嘉義縣六腳鄉○○○段竹嘉小段八三九號，田，面積０．一四三四
    公頃土地為其所有，被告在該土地上建有如附圖所示Ａ所示面積０．０四三八公
    頃之木造牛舍之事實，業據原告提出土地登記簿謄本乙紙為證，並經本院依職權
    囑託嘉義縣朴子地政事務所實施測量，繪製有複丈成果圖乙份在卷足稽，且為被
    告所不爭執，應堪信為真實。
四、被告雖抗辯系爭土地原係兩造之父親陳炭所有，七十四年間陳炭將土地交由被告
    使用，並同意被告在該土地上興建牛舍蓄養牛隻，雖系爭土地嗣後經陳炭贈與予
    原告，但被告既經原所有人陳炭之同意占有使用系爭土地，被告即非無權占有云
    云。經查，證人陳呂羨於本件審理時到庭證稱：「因為甲○○（指原告）沒有出
    嫁，且有回來照顧我們，當初當著所有子女的面，由乙○○（指被告）先挑到底
    要三分三或是一分四（指系爭土地）這兩塊土地，結果乙○○挑三分三那塊，後
    來我們才把一分四那塊地登記給甲○○，十多年前乙○○在一分四的土地上搭建
    牛舍，之前沒有經過我們同意，我一直到他找人看方位時才知道，後來我們想乙
    ○○是自己的孩子，所以沒有阻止他」等語，證人陳呂羨係兩造之親生母親，應
    無偏袒任何一方之可能，故其證言應可採信。足證被告在系爭土地上興建牛舍，
    並未經原所有人陳炭之同意，嗣後所有權歸原告取得，被告亦無法舉證證明已取
    得原告之同意而繼續占有使用系爭土地。由此可見，被告應屬無權占有無疑。
五、從而，原告本於所有權之作用請訴請求判命被告應將坐落嘉義縣六腳鄉○○○段
    竹嘉小段八三九地號，田，面積０．一四三四公頃土地上如附圖Ａ所示面積０．
    ０四三八公頃之木造牛舍拆除，將土地交還原告，於法即無不合，應予准許。
六、因本案事證已臻明確，兩造其餘主張陳述及所提之證據，均毋庸再予審酌，附此
    敘明。
七、兩造陳明願供擔保請為宣告假執行或免為假執行，經核均與規定相符，爰分別酌
    定相當之擔保金額予以宣告。
八、據上論結，原告之訴為有理由，依民事訴訟法第七十八條、第三百九十二條，判
    決如主文。
中      華      民      國    八十九    年      十      月      九      日
~B臺灣嘉義地方法院民事第一庭
~B    法  官  曾文欣
右正本係照原本作成
如對本判決上訴須於判決送達後廿日內向本院提出上訴狀
中      華      民      國    八十九     年     十      月    十二      日
~B    書記官  鄭翔元


司法院資訊處製作；財團法人民間司法改革基金會備份。
